【裁判字號】    89,上更(一),76
【裁判日期】    890613
【裁判案由】    履行契約
【裁判全文】
臺灣高等法院民事判決                   八十九年度上更(一)字第七十六號
      上  訴  人  戊○○兼上.
                  乙○○兼.
                                住台北縣新店市○○路○段六七號
                  丙○○兼上.
                              .
                  甲○○兼上.
                                住台北縣樹林市○○路○段二巷二號
                  丁○○兼上.
                              .
      共      同
      訴訟代理人  陳志雄律師
      複  代理人  陳信瑩律師
      被  上訴人  己○○        住台北縣板橋市○○街二八二巷一五之一號一樓
                  庚○○        住台北市○○路一○九巷一○六號五樓
                  壬○○      .
                  辛○○○      住台北市○○區○○路六六巷一一號之三，四樓
      共      同
      訴訟代理人  魏錦芳律師
右當事人間請求履行契約事件，上訴人對於中華民國八十六年十二月八日臺灣臺北地
方法院八十六年度訴字第三○○五號第一審判決提起上訴，經最高法院第一次發回更
審，本院判決如左：
    主    文
原判決廢棄。
被上訴人在第一審之訴及假執行之聲請均駁回。
第一、二審及發回前第三審訴訟費用由被上訴人連帶負擔。
    事    實
甲、上訴人方面：
壹、聲明：求為判決：
一、原判決廢棄。
二、被上訴人在第一審之訴及假執行之聲請均駁回。
貳、陳述：除引用原審判決書之記載外，補稱：
一、上訴人之被繼承人范鍾集英係二二八事件受難者劉阿振之配偶，亦係得依二二八
    事件處理及補償條例（下稱補償條例），請領補償金之唯一「受難家屬」。同意
    書係范鍾集英於未領得補償金前所簽立，同意將賠償金由被上訴人平分，非領得
    補償金後，始將補償金贈與被上訴人，故范鍾集英贈與之標的物為其依補償條例
    得請領補償金之權利，此係被上訴人為規避法律禁止規定及確保獲得補償金之脫
    法行為。
二、縱認范鍾集英之真意，係承諾於領得補償金後，始為贈與，但其既於領取前為之
    ，亦抵觸補償條例第十五條之禁止規定而無效。
參、證據：除引用原審之立證方法外，補提戶籍謄本為證。
乙、被上訴人方面：
壹、聲明：求為判決：上訴駁回。
貳、陳述：除引用原審判決書之記載外，補稱：
一、同意書及委託書係范鍾集英在其配偶范添全陪同下，至其胞弟鍾先生位於桃園縣
    龍潭鄉之住處，與被上訴人己○○共同洽商後，由范鍾集英之胞弟及侄兒分別按
    其意思代筆，並由范添全補註部分內容，代范鍾集英簽名、加註身分證字號、住
    址，范鍾集英則親自蓋印鑑章，交付印鑑證明予受託人即被上訴人己○○，無被
    騙情事。探其真意為范鍾集英願於領得補償金後，將補償金百分之八十予被上訴
    人平分。
二、同意書內載「茲同意劉阿振二二八事件賠償款，由其兄弟姊妹平分」，范鍾集英
    又另立委託書「委任己○○辦理二二八事件賠償金事宜」，真意應係贈與補償金
    ，非權利讓與，蓋如係權利讓與，權利人已變更為被上訴人，范鍾集英焉須再立
    委託書？又從委託書內載「所領金額之款項范鍾集英所得一百分之二十」，應係
    領得後將補償金處分之意，非將權利轉讓。雖被上訴人己○○受任尚未代為申領
    時，范鍾集英即死亡，雙方委任關係消滅，但不影響范鍾集英生前贈與之意思，
    而補償金中之三百萬元，已由上訴人以范鍾集英繼承人身分領取，自應概括承受
    被上訴人生前贈與之義務，惟其拒絕履行，顯有違民法第二百十九條誠信原則。
參、證據：引用原審之立證方法。
    理    由
一、本件第一審共同被告范添全於本院審理中之八十八年七月二十六日死亡，上訴人
    為其子女依法為其繼承人，有戶籍謄本在卷可按（見本院卷三五─四一頁），由
    上訴人聲明承受訴訟，於法並無不合，合先敘明。
二、被上訴人主張：伊胞兄弟劉阿振係補償條例所指之「受難者」，於三十六年三月
    一日死亡，其法定之繼承人為妻范鍾集英及女劉稻，劉稻於三十七年八月二十六
    日亦已死亡，故依補償條例第十三條之規定，范鍾集英為唯一之受難家屬，而得
    請領補償金共計新台幣（以下同）六百萬元。惟因范鍾集英於劉阿振死亡後即離
    開劉家並改嫁與上訴人之被繼承人范添全，育有五個子女即上訴人，而未盡對劉
    阿振父母照顧之責，為此范鍾集英承諾將系爭補償金六百萬元中之百分之八十贈
    與伊，並委託被上訴人己○○辦理請領補償金事宜。未料范鍾集英於八十五年十
    月一日因病死亡，上訴人及已故范添全以范鍾集英繼承人身分具領補償金之一半
    後，拒不履行范鍾集英生前對伊所為贈與之義務，范添全並於本件審理中死亡，
    由上訴人繼承等情。爰本於贈與及繼承之法律關係，求為命上訴人給付一百八十
    萬元並加計法定遲延利息之判決。
三、上訴人則以：范鍾集英因被騙而簽立同意書及委託書附具印鑑証明書，委託被上
    訴人己○○辦理請領補償金事宜。依補償條例第十五條規定：「請領本條例所定
    補償金之權利，不得扣押、讓與或供擔保。」范鍾集英生前將依補償條例所得領
    取補償金之權利百分之八十贈與予被上訴人，違反上開強制規定，應屬無效。又
    范鍾集英於八十五年十月一日病故，其生前所為之委任亦已消滅。且同意書並未
    記明贈與補償金，被上訴人據以請求伊履行贈與約定，於法無據等語，資為抗辯
    。
四、經查，被上訴人之胞兄弟劉阿振係補償條例所指之「受難者」，於三十六年三月
    一日死亡，其法定繼承人為妻劉鍾集英及女劉稻，劉稻於三十七年八月二十六日
    亦已死亡，依補償條例第十三條之規定，劉鍾集英為唯一之受難家屬，得請領補
    償金六百萬元。而劉鍾集英於劉阿振死亡後即改嫁上訴人之被繼承人范添全，育
    有五個子女即上訴人。八十五年二月五日范鍾集英立一同意書及委託書，同意由
    劉阿振現尚生存之兄弟姊妹平分賠償款，並委任被上訴人己○○辦理賠償金事宜
    。惟因財團法人二二八事件紀念基金會不知劉阿振遺有子女，於劉阿振死亡後不
    久亦告死亡，誤認被上訴人與范鍾集英同為劉阿振之繼承人，應繼分各二分之一
    ，乃由被上訴人於八十五年十一月十九日領取一半之補償金三百萬元，另一平補
    償金由上訴人及已故范添全於八十六年三月十一日、十八日領取等事實，有兩造
    所不爭，並有劉阿振、范鍾集英及其全體繼承人之戶籍謄本、同意書、委託書暨
    財團法人二二八事件紀念基金會八十六年十一月二十六日二二八守字第01363
    號函檢附二二八事件受難者補償金申請認定及發放作業要點、切結書、第十二次
    董事會審查通過案件在卷可按（見外放證物袋、原審卷六五─六七頁），堪信為
    真實。
五、按法律行為，違反強制或禁止之規定者，無效，民法第七十一條前段定有明文。
    違背法令所禁止之行為既不能認為有效，其因該行為所生之債權債務關係，即不
    能行使請求權（二十年上字第七九九號判例參照）。又按當事人為迴避強行法規
    之適用，以迂迴方法達成該強行法規所禁止之相同效果之行為，乃學說上所稱之
    脫法行為，倘其所迴避之強行法規，係禁止當事人企圖實現一定事實上之效果者
    ，而其行為實質達成該效果，違反法律規定之意旨，即非法之所許，自屬無效。
    查補償條例第十五條規定「請領本條例所定補償金之權利，不得扣押、讓與或供
    擔保」，旨在保障請領人日後之生活，防止補償金於受領前即被扣押、轉讓或供
    擔保，以致影響其日後之生活，具有公益色彩，為法律之禁止規定，違反者，其
    所為之扣押、讓與或供擔保無效。查補償條例通過後，被上訴人己○○思及劉阿
    振係二二八事件之受難者，於搜集劉阿振遇害資料後，乃與改嫁多年之范鍾集英
    聯絡，協商申請補償事宜。范鍾集英雖為補償條例所規定之劉阿振受難者家屬，
    為唯一有領取補償金權利之人，被上訴人非受難家屬無領取補償金之權利，惟范
    鍾集英於劉阿振逝世後即離開劉家，改嫁范添全，劉阿振之香火祭祀及對父母之
    扶養義務均由被上訴人負擔，故於與被上訴人己○○協商有關補償費之申領及分
    配時，同意僅就補償金額分取百分之二十等語，已據被上訴人載明於書狀，而於
    八十五年二月五日簽立同意書載明「茲同意劉阿振二二八事件賠償款由其兄弟姊
    妹平分，本人不得異議」，同時立委託書載明「本人劉鍾集英因事不克前來，特
    委任己○○先生辦理二二八事件賠償金事宜」，並附具印鑑證明書予被上訴人己
    ○○等情，則為上訴人所自承【見原審卷七頁起訴狀、二七頁準備書狀、本院上
    字卷四○頁答辯狀、本院更(一)卷四六頁】，並有各該文書可按，核其真意係范鍾
    集英經與被上訴人協商分配領取補償金之權利後，同意自己僅取得補償金額領取
    權利之百分之二十，其餘百分之八十之領取補償金權利由被上訴人取得，但為規
    避補償條例第十五條禁止規定之適用及確保被上訴人取得補償金，由被上訴人己
    ○○以受託人身分領取賠償金。此等約定乃以迂迴方法逃避補償條例第十五條禁
    止規定之適用，以達被上訴人享有補償金實質目的之脫法行為，與范鍾集英領取
    補償金後再為處分讓與，尚有不同。依上說明，此種脫法行為於法應屬無效，被
    上訴人自不得依此請求上訴人履行贈與契約。
六、綜上所述，被上訴人本於贈與契約繼承之法律關係，請求上訴人給付補償金一百
    八十萬元本息，為無理由，不應准許。原審判命上訴人如數給付，並為假執行之
    宣告，自有未洽。上訴意旨指摘原判決不當，求予廢棄改判，為有理由，爰由本
    院予以廢棄改判如主文第二項所示。
七、兩造其餘攻擊、防禦方法與判決結果無涉，爰不一一論述，併此明。
八、據上論結，本件上訴為有理由。依民事訴訟法第四百五十條、第八十五條第二項
    ，判決如主文。
中      華      民      國    八十九    年      六      月    十三      日
                                臺灣高等法院民事第五庭
                                    審判長法  官  黃  熙  嫣
                                          法  官  鄭  傑  夫
                                          法  官  蔡  芳  齡
右正本係照原本作成。
如不服本判決，應於收受送達後二十日內向本院提出上訴書狀，其未表明上訴理由者
，應於提出上訴後二十日內向本院補提理由書狀（均須按他造當事人之人數附繕本）
上訴時應提出委任律師或具有律師資格之人之委任狀；委任有律師資格者，另應附具
律師及格證書及釋明委任人與受任人有民事訴訟法第四百六十六條之一第一項但書或
第二項（詳附註）所定關係之釋明文書影本。
中      華      民      國    八十九    年      六      月    二十三    日
                                          書記官  蔡  錦  輝
附註：
民事訴訟法第四百六十六條之一（第一項、第二項）：
對於第二審判決上訴，上訴人應委任律師為訴訟代理人。但上訴人或其法定代理人具
有律師資格者，不在此限。
上訴人之配偶、三親等內之血親、二親等內之姻親，或上訴人為法人、中央或地方機
關時，其所屬專任人員具有律師資格並經法院認為適當者，亦得為第三審訴訟代理人
。


司法院資訊處製作；財團法人民間司法改革基金會備份。
